臺灣臺東地方法院民事裁定
 111年度家他字第58號
聲  請  人  王英峻
            王英傑
共      同
法定代理人  武青梅
相  對  人  王自政

上列聲請人請求給付扶養費事件（111年度家非移調字第4號），
前經本院准予非訟救助後（111年度家救字第34號）程序終結，
本院依職權確定程序費用額，茲裁定如下：
    主  文
聲請人之法定代理人應向本院繳納之程序費用額確定為如附表所
示。
    理  由
一、本案請求經准予訴訟救助後程序終結：
    聲請人乙○○及丙○○請求相對人甲○○給付扶養費事件，前經本
    院111年度家救字第34號裁定准予非訟救助【註1】，並於本
    院以111年度家親聲字第53號審理時移付調解後，經本院以1
    11年度家非移調字第4號調解成立而終結程序（見本院卷附
    調解程序筆錄及民事裁定書）。
二、本件適用之法律：
(一)經准予訴訟救助者，於終局判決確定或訴訟不經裁判而終結
    後，第一審受訴法院應依職權以裁定確定訴訟費用額，向應
    負擔訴訟費用之當事人徵收之；其因訴訟救助暫免而應由受
    救助人負擔之訴訟費用，並得向具保證書人為強制執行，民
    事訴訟法第114條第1項定有明文。
(二)又非訟事件法雖然並未見關於訴訟救助之規定，惟因非訟事
    件並非無庸徵收任何費用（參非訟事件法第13條以下規定）
    ，且非訟程序之關係人（主要為聲請人）亦可能無資力支出
    程序費用（例如非訟事件法第13條及第14條所規定之裁判費
    ），故民事訴訟法基於保護貧困者（參民事訴訟法第107條
    立法理由）之立法目的所設之訴訟救助制度，亦應類推適用
    於一般及家事非訟事件。況且，如由法律扶助法第63條亦肯
    定經准許法律扶助之無資力者得於非訟程序中向法院聲請救
    助之規定觀之，亦顯見立法者已肯定非訟事件亦應類推適用
    民事訴訟法關於訴訟救助之規定（相同結論，參最高法院10
    1年度第7次民事庭會議決議）【註2】。
(三)至於民事訴訟法第77條之2第1項雖然規定：「以一訴主張數
    項標的者，其價額合併計算之。但所主張之數項標的互相競
    合或應為選擇者，其訴訟標的價額，應依其中價額最高者定
    之。」惟：
　⒈參酌其立法理由敘明：「原民事訴訟費用法第5條及第6條規
    定，均係關於訴之客觀合併時訴訟標的價額核定之規定，宜
    合併規定之，爰作文字修正後，合併移列於本條。」
　⒉顯見民事訴訟法關於訴訟標的價額合併或擇價額最高者計算
    之規定，不僅並不適用於訴訟標的價額無法以金錢衡量之情
    形（如身分關係訴訟），亦不適用於訴之主觀合併。
(四)故本件聲請人乙○○及丙○○請求相對人給付扶養費，因聲請人
    乙○○及丙○○於實體法上為不同之權利義務主體而屬程序上主
    觀合併，且聲請人乙○○及丙○○係分別請求相對人給付，亦為
    不同之程序標的，故本件自不得依家事事件法第97條準用非
    訟事件法第19條遞行準用民事訴訟法第77條之2第1項之規定
    ，合併計算上開二請求之程序標的價額，並據此計算裁判費
    等程序費用額。
三、聲請人之法定代理人應向本院繳納之程序費用額：
(一)本件聲請人乙○○（民國00年0月00日生）及丙○○（103年6月2
    2日）係由其法定代理人伍青梅代為請求相對人應自裁定確
    定之日起，分別至其二人成年之日前一日（分別為115年5月
    26日及123年6月21日）止，按月各給付新臺幣（下同）6,64
    4元之扶養費（見本院111家非移調4調解卷第1頁）。
(二)因上開二請求均係定期給付涉訟，故：
　⒈聲請人乙○○之請求部分，因本件係於111年9月5日經本院調解
    成立，故以其權利存續期間（自111年10月起算，至115年5
    月26日約44個月）之收入總數為準，計算其程序標的金額為
    292,336元【計算式：6,644元×44月＝292,336元】。
　⒉而聲請人丙○○之權利存續期間超過10年，故以10年計算其程
    序標的金額為797,280元【計算式：6,644元×12月×10年＝797
    ,280元】。
　⒊依家事事件法第97條準用非訟事件法第13條第2款之規定，聲
    請人乙○○及丙○○之請求應各徵收裁判費1,000元（合計共2,0
    00元）。
(三)其次，當事人為和解者，其和解費用及訴訟費用各自負擔之
    。但別有約定者，不在此限，民事訴訟法第84條第1項定有
    明文。而上開規定，依家事事件法第32條第3項及民事訴訟
    法第423條第2項之規定，雖然亦準用於家事事件之調解程序
    。惟：
  ⒈父母之一方如欲協助未成年子女向他方為扶養之請求，除得
    基於法定代理人之身分，以未成年子女之名義為請求外，亦
    得依民法第1055條及家事事件法第104條第1項第1款之規定
    ，基於程序擔當人之身分，以自己之名義向他方為扶養之請
    求。故在調解或和解成立之情形，如仍依民事訴訟法第84條
    第1項規定之文義解釋，將造成因父母選擇協助進行程序方
    式之不同，而有不同程序費用負擔之結果，對於雖然為形式
    上之當事人（即聲請人）惟實質上均由父母代為進行程序之
    未成年子女而言，為免過於不公，而有違兒童權利公約第3
    條第1項所揭示之「兒童最佳利益原則」【註3】。
  ⒉況且，未成年子女之扶養請求事件既然為家事事件法第104條
    第1項第1款所列之親子非訟事件，且依同條第3項之規定：
    「第1項事件有理由時，程序費用由未成年子女之父母或父
    母之一方負擔。」可見於未成年子女之扶養請求有理由時，
    不論未成年子女是否成為形式上當事人，其程序費用均係由
    其父母負擔，而非由未成年子女負擔。
  ⒊從而，於準用民事訴訟法第84條第1項之規定時，自應參酌家
    事事件法第104條第3項之規定及兒童權利公約第3條第1項所
    揭示之「兒童最佳利益原則」，不得使未成年子女負擔關於
    扶養請求事件之調解或和解費用。
  ⒋詳言之，父母之一方縱然以法定代理人之身分，與他方成立
    關於未成年子女扶養請求之調解或和解，其調解或和解費用
    亦應由父母負擔。如父母約定由未成年子女負擔，該約定亦
    因父母之一方行使代理權違反民法第148條第1項權利濫用禁
    止之規定或子女最佳利益原則而屬無權代理，不生效力，縱
    然經法院調解或和解成立亦然。
  ⒌準此，聲請人之法定代理人與相對人既然於本院111年度家非
    移調字第4號調解程序筆錄第2項約定「程序費用由聲請人法
    定代理人負擔」，基於上開說明，自屬合法。爰類推適用民
    事訴訟法第114條第1項之規定，諭知聲請人之法定代理人應
    向本院繳納附表之程序費用額。
(四)至於家事事件法第30條第4項雖然規定：「調解成立者，原
    當事人得於調解成立之日起3個月內，聲請退還已繳裁判費2
    /3。」惟：
　⒈參酌其立法理由敘明：「為鼓勵當事人成立調解，以減輕訟
    累，並增進當事人間之和諧，爰於第4項規定原當事人得聲
    請退還裁判費2/3之規定。惟因已由法院循調解程序促成調
    解，前開退費，應將調解聲請費扣除。」顯見當事人得聲請
    退還者應僅限於「裁判費」而不包含「調解聲請費」。
　⒉從而，依家事事件法第23條第1、2項規定，因本件為調解前
    置事件，且聲請人之請求視為調解之聲請，依家事事件法第
    97條準用非訟事件法第19條遞行準用民事訴訟法第77條之20
    第1項規定，聲請人乙○○及丙○○之請求均應各徵收與裁判費
    同額之調解聲請費（即各1,000元）。　
　⒊故聲請人自不得依上開規定，於繳納程序費用之同時聲請折
    算2/3（即僅繳納1/3）或於繳納之日起3個月內聲請退還已
    繳聲請費之2/3【註4】，附此敘明。
(五)又雖然有見解認為第一審受訴法院依民事訴訟法第114條第1
    項之規定確定訴訟（或程序）費用額時，既應類推適用同法
    第91條第3項之規定，加給自裁定送達翌日起，按法定利率
    計算之利息【註5】，惟：
  ⒈民事訴訟法第91條之規定原為：「法院未於訴訟費用之裁判
    確定其費用額者，第一審受訴法院於該裁判有執行力後，應
    依聲請並得依職權以裁定確定之。」
  ⒉其後於92年2月7日修正為：「法院未於訴訟費用之裁判確定
    其費用額者，第一審受訴法院於該裁判有執行力後，應依聲
    請以裁定確定之。」並於立法理由中敘明：「按本法於57年
    修正時，慮及法院未於訴訟費用之裁判中確定訴訟費用額，
    而負擔訴訟費用者，又係受救助之一造時，勢必因無人依本
    條之規定聲請法院確定訴訟費用額而陷於不能執行之狀態，
    為補救舊法之缺漏，故增加法院『得依職權裁定確定之』之規
    定。惟因條文文字欠明，易滋疑義，且關於經准予訴訟救助
    暫免繳納之費用如何徵收，已修正第114條第1項規定，本條
    第1項『並得依職權』之規定，即無重複規定之必要，爰予以
    刪除（後略）。」顯見民事訴訟法第91條第1項及第114條第
    1項係配套修正之規定。
  ⒊故民事訴訟法第91條既然係立法者針對聲請確定訴訟費用額
    之程序所為之規定，且於一併修正民事訴訟法第114條時並
    未設有準用之規定，顯見立法者已有意排除適用【註6】，
    則能否無視上開立法意旨，逕行將民事訴訟法第91條第3項
    之規定類推適用於第114條第1項之程序，實非無疑。準此，
    本件程序費用不另加計按法定利率計算之利息，附此敘明。
中　　華　　民　　國　　111 　年　　9 　　月　　28　　日
                  家事法庭  法　官　簡大倫
以上正本證明與原本無異。
如不服本裁定應於送達後10日內向本院提出抗告狀。
中　　華　　民　　國　　111 　年　　9 　　月　　28　　日
                            書記官  江佳蓉
【註1】
雖然本院111年度家救字第34號裁定之主文為「准予訴訟救助」
，惟因關於未成年子女之扶養請求事件，依家事事件法第3條第5
項第8款及第104條第1項第1款之規定，係屬戊類之家事非訟事件
，故上開裁定應係准予非訟救助。
【註2】
至於法律扶助法第63條規定：「經分會准許法律扶助之無資力者
，其於訴訟或非訟程序中，向法院聲請訴訟救助時，除顯無理由
者外，應准予訴訟救助，不受民事訴訟法第108條規定之限制。
」未見「非訟救助」一語，應係立法疏漏。
【註3】
所謂兒童最佳利益，參酌聯合國兒童權利委員會第14號一般性意
見「兒童將他或她的最大利益列為一種首要考慮的權利」第8點
之解釋（依兒童權利公約施行法第3條之規定：適用公約規定之
法規及行政措施，應參照公約意旨及聯合國兒童權利委員會對公
約之解釋。），其概念包含下列三個層面：⒈一項實質性權利：
當審視各不同層面的利益時，兒童有權將他或她的最大利益列為
一種首要的評判和考慮。⒉一項基本的解釋性法律原則：若一項
法律條款可作出一種以上的解釋，則應選擇可最有效實現兒童最
大利益的解釋。⒊一項行事規則：每當要作出一項將會影響到某
一具體兒童、一組明確和不明確指定的兒童或一般兒童的決定時
，該決定進程就必須包括對此決定可對所涉兒童或諸位兒童所帶
來(正面或負面)影響的評判。又參酌上開一般性意見第52-80點
之解釋，於評判和確定兒童最大利益時，則須考慮兒童的意見、
兒童的身份、維護家庭環境與保持關係、兒童的照料、保護和安
全、弱勢境況、兒童的健康權及兒童的受教育權等要素，並依各
該要素權衡後所形成之分量作出總體評判。
【註4】
至於就原告撤回起訴之情形，雖然有見解認為：「原告本為無資
力之受訴訟救助者，既未預納裁判費，自無從聲請退還第一審裁
判費2/3，參照訴訟救助制度之立法精神及民事訴訟法第83條第1
項之規定意旨，僅徵收1/3。故法院應依職權逕行扣除2/3裁判費
後，確定原告應繳納之訴訟費用。（參臺灣高等法院暨所屬法院
102年法律座談會民事類提案第26號甲說、審查意見及研討結果
）」惟是否依民事訴訟法第83條、第84條第2項、第420條之1第3
項及家事事件法第30條第4項等規定，聲請退還已繳裁判費2/3，
既然係由當事人或關係人選擇，且訴訟及非訟救助制度僅係賦予
無資力之當事人或關係人得暫免繳納民事訴訟法第104條第1項各
款所列費用、擔保或律師酬金，以保障其使用訴訟或非訟制度之
權利（參民事訴訟法第107條立法理由），並非謂獲准訴訟或非
訟救助者得享有較其他當事人或關係人更為優渥之權利（即裁判
費當然折算為1/3），故法院自不得代當事人或關係人選擇是否
依上開規定聲請折算或退還。
【註5】
參臺灣高等法院暨所屬法院94年法律座談會民事類提案第34號問
題二甲說、審查意見及研討結果。
【註6】
針對民事訴訟法第436條之19第1項關於小額訴訟事件確定訴訟費
用額之裁判，相同結論參臺灣高等法院暨所屬法院94年法律座談
會民事類提案第44號乙說、審查意見及研討結果。
附表：
項目 金額（新臺幣） 乙○○請求給付扶養費之裁判費 1,000元 丙○○請求給付扶養費之裁判費 1,000元